【裁判字號】    91,訴,5688
【裁判日期】    920630
【裁判案由】    清償債務
【裁判全文】
臺灣臺北地方法院民事判決                        九十一年度訴字第五六八八號
    原      告  東宜資訊股份有限公司
    法定代理人  乙○○
    訴訟代理人  余淑杏律師
                賴淑惠律師
                王麗萍律師
    被      告  天新資訊股份有限公司
    法定代理人  甲○○
    訴訟代理人  楊明廣律師
                鄭仁哲律師
                林正忠律師
右當事人間請求清償債務事件，本院判決如左：
    主  文
原告應給付被告新台幣壹佰伍拾萬元及自民國九十一年十月三十日起至清償日止按週
年利率百分之五計算之利息。
訴訟費用由被告負擔。
本判決於原告以新台幣伍拾萬元為被告供擔保後，得假執行。但被告如於假執行程序
實施前，以新台幣壹佰伍拾萬元為原告預供擔保，得免假執行。
    事  實
壹、原告方面：
一、聲明：如主文第二項所示，並願供擔保請准宣告假執行。
二、陳述：
（一）原告初擬於民國八十八年底參加中國石油股份有限公司（下稱中油公司）印表
      機之採購投標案，被告天新資訊股份有限公司（前為康弘科技股份有限公司）
      得知此訊息後，向原告挽約，表明其有經營印表機銷售業務，可提供原告投標
      案所需之產品，且被告並向原告表明其係看重日後該批印表機所需墨水匣等耗
      材品之龐大利潤，故願提供較低價格之印表機，以利原告能以較低之價格得標
      。但原告考量需負擔長達三年保固期間之維修費用開銷，不符合成本效益，意
      願不高，為此被告乃表明願補償原告維修費用。
（二）嗣被告即於八十八年十一月十七日報價單備註第七項中載明「貴公司如於八十
      九年十二月三十一日於客戶（中國石油公司）處之滿意度達到ＩＢＭ的標準，
      將另行補助第二、三年之維修費用共為新台幣壹佰伍拾萬元（未稅）」等語，
      雙方並在八十八年十二月十五日簽訂「ＩＢＭ印表機產品買賣合約書」。未料
      ，原告於八十八年底取得中油公司之印表機案後，依約將原告向被告採買之印
      表機交付中油公司，並提供中油公司三年保固服務，且於八十九年十二月三十
      一日於中油公司處之滿意度達到ＩＢＭ的標準後，被告竟拒依系爭報價單備註
      第七項之約款給付一百五十萬元，原告為此依系爭報價單備註第七項所示之契
      約關係，提起本件請求。
（三）對被告抗辯所為之陳述：
      １、兩造已就系爭報價單備註七所示之內容達成合意：
          （１）系爭報價單原告於八十八年十一月十七日當日即由原告之該案承辦
                聯絡人彭太華簽名確認，並以傳真之方式回覆允諾被告該要約，故
                系爭報價單備註七之協議，雙方意思表示已合致，此依當時任職原
                告之業務處處長乙職之證人李瑞榮之證言可知。
          （２）又依證人李瑞榮另稱該報價單備註欄第七項的內容是經過兩造及Ｉ
                ＢＭ公司三方講好，不能說改就改等語觀之，可知被告雖曾於系爭
                協議成立後有反悔之情形，但原告並未同意，被告仍須受系爭報價
                單備註第七項所載意思表示之拘束。
          （３）再依證人張正祥、陳美育之證詞，可知原告若非被告同意系爭約款
                之補償，原告實無可能去投標系爭中油公司印表機案，況相較系爭
                報價單及系爭合約二者，其中買賣條件全未變更，原告豈可能恣意
                拋棄有利於原告之系爭報價單備註第七項所載之權利。
          （４）本件兩造係因系爭約款屬維修補助之問題，而未列入系爭八十八年
                十二月十五日簽署之買賣合約而已，未可以系爭買賣合約未記載系
                爭報價備註第七項之約款，即認兩造有合意變更契約云云，被告之
                抗辯不足採信。而被告引據最高法院七十一年台上字第三六一號裁
                判所揭之意旨，與本件亦不相合，蓋本件報價單備註第七項之約款
                乃另一獨立於系爭買賣契約之請求依據，與該裁判中所指之「驗收
                後再付」等語，顯為「交貨後付」等語之替代文義，有所不同，實
                無可遽將本案同為判斷。
      ２、原告已依約將系爭印表機交付中油公司：依證人張正祥於鈞院九十二年五
          月二十日所證述內容、原告開立予中油公司印表機之保固證明書及九十年
          六月五日會議事錄所示，可知原告確已依約將原告系爭印表機交付中油公
          司。
      ３、原告提供予中油公司之印表機其滿意度已ＩＢＭ公司之標準：
          （１）事實上，原告初認系爭印表機需負三年之保固責任，負擔過於沈重
                ，原告本無投標意願，若非被告與ＩＢＭ公司均願各替補賠償原告
                壹佰伍拾萬元及壹佰元之第二、三年保固維修費，原告則不願向被
                告買受系爭印表機。至於被告同意替補賠償原告維修費之原因，係
                其基於出售系爭印表機後，客戶所需耗材之利益龐大所致。再者，
                因ＩＢＭ公司原與原告即有長期維修合約存在，ＩＢＭ公司亦認中
                油公司要求廠商負三年保固維修責任實較一般業界慣例僅保固一年
                之負擔沈重許多，是亦願配合替補賠償原告新台幣壹佰萬元之第二
                三年維修費用，以上乃系爭報價單備註七協議之原因。
          （２）嗣原告向被告買受系爭印表機並將之交付中油公司後，原告即出具
                三年保固證明書予中油公司，有保固證明書可證，且據ＩＢＭ公司
                於八十九年十二月間出具之服務品質客戶滿意度調查表顯示，原告
                就系爭印表機服務品質之客戶滿意度為百分之八十四點零二，已達
                該公司所定百分之七十五之標準，故ＩＢＭ公司乃依約替補賠償原
                告壹佰萬元，此有九十年六月五日會議記錄可證。
          （３）另依證人陳美育之證詞可知，系爭印表機如未達到兩造約定標準，
                被告何以願提供庫存品供原告挑選抵償，此有被告傳真伊公司之庫
                存資料表可證，可知原告就系爭報價單備註第七項所載條件已成就
                ，即原告於中油公司之滿意已達ＩＢＭ公司之標準，否則，被告實
                無庸大費周章地傳真伊公司之庫存表供原告挑選。
三、證據：提出報價單、合約書、會議紀錄、保固證明書、合約、客戶滿意度調查表
          及庫存表各一份為證（以上皆為影本），並聲請本院訊問證人張正祥、李
          瑞榮及陳美育。
貳、被告方面：
一、聲明：駁回原告之訴及假執行之聲請，如受不利之判決，請准供擔保免為假執行
          。
二、陳述：
（一）系爭報價單備註第七項之內容，並未經雙方達成合意：
      １、本件被告於八十八年十二月十五日與原告正式簽訂系爭合約前，系爭報價
          單中之備註第七項固載有「貴公司如於89年12月31日於客戶（中國石油）
          處之滿意度達到ＩＢＭ的標準，將另行補助第2、3年之維修費用共為NT1,
          500,000（未稅）」之條款，然於雙方締約之過程中，相互提出條件與修
          改意見誠屬常態，是交易雙方所達成之契約合意均是以最後正式簽署之書
          面契約條款為準。系爭合約條款，未將上開報價單之備註第七項列入，顯
          見，雙方就此並未達成任何契約之合意。
      ２、被告於八十八年十一月十七日左右就系爭印表機產品向原告提出系爭報價
          單，而雙方是於八十八年十二月十五日正式簽訂系爭合約。系爭合約條款
          與系爭報價單內容相比較下，雙方除新增部分條款外，並就付款方式及交
          貨地點及時間均另訂有不同之條款約定，且未將報價單之備註第七項，列
          為系爭契約條款之一，顯見二者間之內容有所出入，參酌最高法院七十一
          年台上字第三六一號判決意旨，可知雙方就系爭報價單內容已合意予以變
          更，並重新簽訂系爭契約，系爭報價單備註第七項並非系爭契約之條款內
          容。
      ３、依原告所提出之會議記錄所載，可知雙方間就是否由被告替補原告一百五
          十萬元仍有爭議存在，更足證雙方就上開備註事項並未達成任何合意。
      ４、再證人李瑞榮雖證稱其有交待業務員簽回系爭報價單，然依原告於本案中
          所提出之系爭報價單，其上並未有任何原告公司人員之簽名，是如原告公
          司之業務員確有簽回系爭報價單，則為何原告於本案訴訟中卻一直未能提
          出有原告公司業務員簽名之系爭報價單，可知原告公司之業務員並無簽回
          系爭報價單，故原告於本案中才未能予以提出，證人李瑞榮之證言顯不足
          採。
      ５、被告之業務人員於中油公司開標前之前一天曾去找過證人李瑞榮，向其表
          明就系爭印表機之買賣，被告公司並不同意替補原告公司一百五十萬元，
          然證人李瑞榮卻一再陳稱被告公司應替補原告公司一百五十萬元。由此可
          知，是時雙方就替補一百五十萬元之事宜仍有所爭執而在進行協商，並未
          就此達成任何之協議。是以，證人李瑞榮證稱被告同意依照原來之條件云
          云，顯不足採。且依證人李瑞榮之所言，雙方既依系爭報價單簽訂系爭合
          約，而原告並由其法務部門代表簽約，果如此，雙方自會將所有約定之條
          款詳細記載於系爭合約中而不可能有所疏漏，足證證人所言不足採信。
      ６、證人陳美育就被告同意替補原告一百五十萬元之事宜，其是聽原告公司法
          務人員之傳述而得知、並非是其親自與聞之事項，是其證言不足為憑。且
          被告公司之所以願意提供庫存品與原告公司，乃是因雙方從未就替補一百
          五十萬元之事達成合意，而原告卻將其列於帳務上，被告基於同業情誼，
          為使其能解決帳務上之問題，被告乃提供已要報廢之庫存品與原告作為沖
          銷帳務之用，並非是被告同意替補原告一百五十萬元。
（二）原告尚未履行交付系爭印表機予中油公司之義務：原告僅提出一紙保固書用以
      證明其已將系爭印表機交付與中國石油公司，惟上開保固書是其所自行開立，
      並無任何中國石油公司所簽收之紀錄，不足以證明其已將系爭印表機交付與中
      油公司，況印表機數量如此龐大，原告與中油公司間應簽訂有買賣契約，亦應
      有相關簽收單存在，原告遲未提出，且原告所提出之會議紀錄中未有完成系爭
      印表機交付之記載，更令人懷疑原告之所言是否屬實。
（三）原告提供予中油公司之印表機之滿意度尚未達到ＩＢＭ公司之標準：
      １、依會議記錄之所載，其上並未記載中國石油公司就系爭印表機之滿意度已
          達到ＩＢＭ的標準，上開會議記錄自不足為憑，且ＩＢＭ公司是基於何原
          因替補原告公司一百萬元，會議記錄中亦無任何之記載。
      ２、另原告就中油公司就其所提供之系爭印表機之滿意度是否已達到ＩＢＭ公
          司之標準之事項，雖提出原證六號及原證七號以為證明，然其上根本未記
          載任何中油公司之滿意度已達ＩＢＭ公司之標準，且原告就中油公司之滿
          意度亦未提出任何中油公司所出具之文件，是原告所提出之相關證據顯不
          足以證明上開條件已成就。
      ３、次依證人張正祥之證言，ＩＢＭ公司是為使原告公司不因本印表機採購案
          虧損太多，而同意替補其一百萬元，此與印表機有無達到ＩＢＭ公司之滿
          意度毫無關係，顯見原告根本無法提出證據證明系爭報價單「備註第七項
          」之條件已成就，自不得據此請求被告給付一百五十萬元。
    理  由
一、原告起訴主張：原告初擬於八十八年底參加中油公司印表機之採購投標案，被告
    得知此訊息後向原告挽約，表明其有經營印表機銷售業務，可提供原告投標案所
    需之產品，且表明係看重日後該批印表機所需墨水匣等耗材品之龐大利潤，故願
    提供較低價格之印表機，以利原告能以較低之價格得標。原告本考量需負擔長達
    三年保固期間之維修費用開銷，不符合成本效益而意願不高，惟被告表明願補償
    原告維修費用，被告即於八十八年十一月十七日報價單備註第七項中載明如滿意
    度達到ＩＢＭ的標準，將另行補助第二、三年之維修費用共為壹佰伍拾萬元等語
    ，雙方並在八十八年十二月十五日簽訂系爭合約，原告於八十八年底取得中油公
    司之印表機案後，依約將原告向被告採買之印表機交付中油公司，並提供中油公
    司三年保固服務，且於八十九年十二月三十一日於中油公司處之滿意度達到ＩＢ
    Ｍ的標準，詎被告竟拒付一百五十萬元，原告為此依系爭報價單備註第七項所示
    之契約關係提起本件請求。被告則以：系爭報價單備註第七項之內容，並未經雙
    方達成合意，而原告僅提出一紙保固書用以證明其已將系爭印表機交付與中國石
    油公司，惟上開保固書是其所自行開立，並無任何中國石油公司所簽收之紀錄，
    不足以證明其已將系爭印表機交付與中油公司，況原告遲未提出簽收單據，且原
    告所提出之會議紀錄中未有完成系爭印表機交付之記載，原告所言並非屬實，且
    系爭印表機之滿意度尚未達到ＩＢＭ公司之標準，原告自無權向被告請求給付一
    百五十萬元等語資為抗辯。
二、本件兩造於八十八年十二月十五日簽訂ＩＢＭ印表機產品買賣合約書，雙方約定
    由原告向被告購買ＩＢＭ印表機一批，原告並於八十八年底投標取得中油公司購
    買印表機案，被告於兩造簽訂上開買賣合約前，曾於八十八年十一月十七日發送
    報價單予原告，該報價單備註七載明: 「貴公司如於八十九年十二月三十一日於
    客戶（中國石油公司）處之滿意度達到ＩＢＭ的標準，將另行補助第２、３年之
    維護費用共為NT＄0000000（未稅）」等文句，為兩造所不爭，並有報價單影本
    及合約書影在卷可稽，堪信為真實。
三、查，本件原告主張依據前開報價單備註七所示之約定，被告顯已同意給付一百五
    十萬元以補貼原告承攬中油公司印表機案後第二、三年之維修費用等情，業據原
    告提出該報價單影本在卷可稽，且證人李瑞榮並證稱：「．．．由被告公司向原
    告公司提出這項報價單，由於原告公司的經辦人是我屬下的業務員，他接到報價
    單之後向我報告，所以我當時看到這張報價單。我看過報價單之後交代那位業務
    員簽回去，．．．」等語（見本院卷第一百十一頁至第一百十二頁），參以系爭
    報價單備註三復載明：「請將此報價單簽回即視同為正式定單」等情，足見兩造
    已就該報價單備註七所示被告補貼原告一百五十萬元之內容達成合意，兩造應已
    就被告補貼原告第二、三年印表機維修費用一百五十萬元乙節達成契約之合致，
    被告自應受此契約拘束，況證人陳美育亦證稱：「．．．被告公司應該補原告公
    司壹佰伍拾萬元，我們公司法務有向被告公司樊總談這件事，被告公司表示不方
    便用現金補，說要用貨抵，提出被告庫存表說是要讓我們挑，這庫存表上記載了
    庫存物品之成本價，．．．（被告公司）有傳真壹份資料。（問：是否傳真的就
    是這份資料？提示傳真函及庫存資料表交證人閱覽）是的。」等語（見本院卷第
    一百十六頁至第一百十七頁），可見被告當時已同意補貼原告維修費一百五十萬
    元，並提出庫存物品供原告挑選抵償，復參酌由兩造及ＩＢＭ公司三方於九十年
    六月五日商討之會議紀錄三亦載明：「第一部分康弘（即被告）應替補東宜（即
    原告）１５０萬部分，將由Ｒｏｂｅｒｔ高（康弘公司）協調樊總出面與東宜彭
    太華聯絡解決。」等文句，足證兩造確已就系爭報價單備註七所示內容達成契約
    合意，被告自應受該合意內容之拘束，依約給付原告維修費用補貼一百五十萬元
    。
四、被告雖辯稱原告未依該報價單備註欄三所示將該報價單簽回，且兩造簽訂正式合
    約時未將上開報價單之備註第七項列入，足見該報價單備註欄七所示，並非合約
    內容之一部，被告無須給付原告一百五十萬元云云。按契約之成立，如當事人並
    無特別約定者，其成立不以一定方式為限，此觀民法第一百六十六條規定自明。
    查，本件原告據以請求被告給付一百五十萬元之依據，係被告同意補貼原告維修
    費用一百五十萬元之契約，在兩造無特別約定之情形下，其成立本不以一定方式
    為限，此觀民法第一百六十六條規定自明，該報價單備註欄三雖載明：「請將此
    報價單簽回即視為正式訂單」等文字，惟此簽回與否，非可認為兩造此項約定之
    要式，至多僅為契約成立之證明方法，原告雖未能舉出已簽回該報價單之證據，
    惟原告已另充分舉證證明兩造確已達成補貼維修費用之合意，被告即應受此約定
    拘束，被告以此為辯，即不可採。又查，本件原告請求之依據，係被告同意補貼
    原告維修費用之合意，此合意為一獨立之契約，不因該合意係記載於系爭報價單
    與否而有影響，且此合意與兩造於八十八年十二月十五日所簽訂之印表機產品買
    賣合約間，彼此約定內容亦不相同，自屬二獨立不同契約，被告以兩造未將維修
    費用之補貼一事列為系爭買賣合約之內容為由，抗辯兩造已合意變更補貼約定之
    內容，並錯引案例情節有別之最高法院七十一年台上字第三六一號判決為其論據
    ，顯有誤會，其辯自不足採。
五、被告辯稱原告未能提出經業務員簽回之報價單，足證證人李瑞榮之證詞並不可採
    ，而證人陳美育只是聽原告公司法務人員之傳述而得知此事，其證言亦不足憑云
    云，惟系爭報價單簽回與否，僅為兩造合意之證明方法之一已如上述，被告以
    原告未能提出經業務員簽名之報價單及證人所知係由傳述而來二點，指摘證人李
    瑞榮、陳美育之證言之可信性，其指摘欠缺合理之關連，自難據此即逕排斥其證
    詞，本院經綜合兩造於審理期間之陳述及所用之證據方法後，依據經驗法則及論
    理法則，認兩造就系爭報價單備註七所示內容，確已達成合意，被告自應依約給
    付原告維修費用補貼一百五十萬元。
六、被告辯稱原告尚未將印表機交付與中油公司云云。惟依兩造及ＩＢＭ公司三方於
    九十年六月五日商討之會議紀錄一：「中國石油股份有限公司印表機採購壹案，
    現有三部份問題需要解決：ａ康弘（即被告）應替補東宜（即原告）壹佰伍拾萬
    元部份‧‧‧」等文句所示，衡情，原告應已依約將印表機悉數交付中油公司，
    否則兩造何須進一步討論補貼維修費事宜，被告以此為辯自不足採。
七、被告辯稱原告提供中油公司之印表機之滿意度尚未達到ＩＢＭ公司之標準云云，
    惟本院審酌被告於本件訴訟審理期間，始終未曾確切指明系爭報價單備註七中所
    謂「滿意度達到ＩＢＭ的標準」究何所指，難認被告已盡其主張責任，且衡以兩
    造自完成系爭買賣交易起至本件訴訟之時止，歷經與ＩＢＭ公司三方於九十年六
    月五日商討之會議，兩造始終未曾對於印表機滿意度一事有何爭執，亦未見被告
    就此提出具體指摘，而依證人陳美育前揭所述，可知被告已提供庫存物品以供原
    告挑選抵償
    本件維修費之補貼，衡情，兩造就系爭印表機之滿意度已達到ＩＢＭ公司標準一
    事原無爭議，自不允被告臨訟任憑己意泛指原告提供予中油公司之印表機未達標
    準，被告執此抗辯，自不足採，被告自應依約給付原告維修費用補貼一百五十萬
    元。
八、綜上所述，原告主張依兩造所合意達成之約定，被告應依約給付維修費補貼一百
    五十萬元等情，應屬可採，被告所辯不足採信。從而，原告依據兩造間補貼維修
    費用之契約法律關係，請求被告給付原告壹佰伍拾萬元及利息，為有理由，應予
    准許。
九、兩造其餘攻擊防禦方法與證據，經本院審酌後，認均與判決前述經協商兩造確定
    爭點之終局判斷結果無影響，爰不予一一論述，附此敘明。
十、原告陳明願供擔保，聲請宣告假執行，核無不合，爰酌定相當擔保金額准許之。
結論：原告之訴為有理由，依民事訴訟法第七十八條、第三百九十條第二項、第三百
      九十二條，判決如主文。
中      華      民      國    九十二    年      六      月    三十      日
                            民事第四庭審判長法      官  林勤綱
                                            法      官  黃柄縉
                                            法      官  陳正昇
右為正本係照原本作成
如不服本判決應於送達後二十日內向本院提出上訴狀
中      華      民      國    九十二    年      七      月    一        日
                                            法院書記官  袁以明


司法院資訊處製作；財團法人民間司法改革基金會備份。
